ACORDAO-COMPLETO-2366875

ACÓRDÃO 2009/2019 ATA 33/2019 - PLENÁRIO

VISTOS, relatados e discutidos estes autos em que se apreciam embargos de declaração opostos por Marcelo Madeiro de Souza e Nilton Tadeu Lira Neto em face do Acórdão 1620/2019-TCU-Plenário, por meio do qual o Tribunal aplicou-lhes multa em processo de representação em face de irregularidades no Pregão Presencial 1/2017, promovido pela Administração do Porto de Maceió/AL (APMC) , unidade vinculada à Companhia Docas do Rio Grande do Norte (Codern) ,
ACORDAM os Ministros do Tribunal de Contas da União, reunidos em sessão do Plenário, ante as razões expostas pelo Relator, com fundamento nos arts. 32, inciso II, e 34 da Lei 8.443/1992, em:
9.1. conhecer e rejeitar os embargos opostos por Marcelo Madeiro de Souza e Nilton Tadeu Lira Neto;
9.2. dar ciência deste acórdão aos embargantes.

Embargos de declaração interpostos em face de acórdão  que aplicou multa ao embargante em processo de representação contra certame licitatório visando a contratação de Gerenciamento Eletrônico de Documentos (GED).

Companhia Docas do Rio Grande do Norte.

3. Embargantes: Marcelo Madeiro de Souza (XXX.385.404-XX) e Nilton Tadeu Lira Neto (XXX.174.064-XX).

13.1. Ministros presentes: José Mucio Monteiro (Presidente), Walton Alencar Rodrigues, Aroldo Cedraz, Raimundo Carreiro, Bruno Dantas (Relator) e Vital do Rêgo.
13.2. Ministro-Substituto convocado: André Luís de Carvalho.
13.3. Ministro-Substituto presente: Weder de Oliveira.

ACORDAO-COMPLETO-2481884

Acórdão de Relação 1277/2021 - Plenário

Acórdão de Relação

BRUNO DANTAS

Ministro Bruno Dantas.

Cuidam os autos de representação contra o Pregão Presencial 1/2017, promovido pela Administração do Porto de Maceió/AL (APMC) , unidade vinculada à Companhia Docas do Rio Grande do Norte (Codern) , visando à contratação de Gerenciamento Eletrônico de Documentos (GED) , a qual foi conhecida por este Tribunal por meio do Acórdão 1187/2018-TCU-Plenário, ocasião em que foi determinada a audiência dos responsáveis em razão de irregularidades no referido certame.
Na sequência, este Tribunal, por meio do Acórdão 1620/2019-TCU-Plenário, considerou revéis alguns responsáveis e rejeitou as razões de justificativa apresentadas por outros, aplicando-lhes multa. Para os embargantes, as multas individuais foram no valor de R$ 4.000,00.
Nesta etapa processual, apreciam-se embargos de declaração conjuntamente opostos por Marcelo Madeiro de Souza e Nilton Tadeu Lira Neto (peça 103) em face do Acórdão 1620/2019-TCU-Plenário.
Quanto à data de oposição dos presentes embargos (peça 103) , a peça recursal deu entrada neste Tribunal antes mesmo da expedição das notificações dos interessados (peças 106 e 107) .
Inicialmente, os embargantes discorrem acerca do cabimento dos presentes embargos, bem como da sua tempestividade. 
Quanto às questões discutidas nos autos, os embargantes alegam, em síntese, que:
"...foram intimados do Acórdão 1187/2018-TCU-Plenário, que determinava a oitiva dos envolvidos e mais nada.
17. Os embargantes não fazem parte do quadro de funcionários da CODERN desde agosto de 2017. Desta forma aguardaram a intimação para comparecer no órgão e prestar seus esclarecimentos, como também aguardaram a possibilidade de apresentar sua defesa ou ainda suas explicações. 
18. Os embargantes receberam ofício informando somente as razões da oitiva, nada mais, os requerentes não apresentaram defesa em razão de lhe faltar oportunidade.
V. DA AUSÊNCIA DE AMPLA DEFESA E CONTRADITÓRIO
19. O desrespeito ao direito de ampla defesa e do contraditório caracteriza vicio insanável e torna nulo todo o processo, desde o seu nascedouro.
 (...) 
24. Fica evidente que a violação da Ampla Defesa e do Contraditório torna a decisão nula. Devendo este órgão reformar na sua totalidade a decisão e determinando que as partes envolvidas sejam ouvidas, bem como possam apresentar suas defesas por escrito.
25. Imperioso destacar que, houve a imposição de uma multa a partes que sequer foram ouvidas, partes que foram intimadas de que existiria urna oitiva ou possibilidade de apresentar defesa, sem ao menos informal quando aconteceria.
26. A intimação foi específica para a audiência dos embargantes, que aguardaram o momento oportuno para apresentar suas razões.
27. Às fls. 1067 o oficio é direto e objetivo no sentido de determinar a audiência, ou seja, oitiva por modo formal realizado pessoalmente, o que não ocorreu, de ressaltar que as partes não receberam cópia do oficio em questão e sim, simplesmente, cópia do Acórdão, nada mais: (...) 
28. Os Embargantes reafirmam categoricamente que não receberam o ofício encaminhado, sendo objeto da correspondência a cópia do Acórdão 1.187/2018."
Ao final, os embargantes requerem "que seja conhecido e provido os presentes Embargos, para que seja reformada a presente decisão, declarando a nulidade dos atos processuais posteriores à intimação dos Embargantes, devendo ser oportunizado a possibilidade de apresentar defesa no prazo legal" Solicitam ainda acesso e cadastro para peticionar de forma eletrônica nos presentes autos. Requerem também que todas as notificações sejam realizadas em nome exclusivamente do advogado Marcelo Madeiro de Souza.
	É o relatório.

não há.

Não atuou.

REPRESENTAÇÃO. REGISTRO DE PREÇOS PARA A CONTRATAÇÃO DE SERVIÇOS DE DIGITALIZAÇÃO DE DOCUMENTOS. PREGÃO PRESENCIAL EM DETRIMENTO DO ELETRÔNICO. DEFICIÊNCIAS GRAVES NO PLANEJAMENTO DO CERTAME E NA PESQUISA DE PREÇOS. CONHECIMENTO. AUDIÊNCIAS. PARTE DOS RESPONSÁVEIS REVÉIS. REJEIÇÃO DAS RAZÕES DE JUSTIFICATIVA DOS DEMAIS. MULTA. EMBARGOS DE DECLARAÇÃO. MATÉRIA DE ORDEM PÚBLICA. ALEGAÇÃO DE VÍCIO NA COMUNICAÇÃO CONCERNENTE ÀS AUDIÊNCIAS. ALEGAÇÃO DA NÃO CARACTERIZAÇÃO DA REVELIA E AFRONTA AOS PRINCÍPIOS DA AMPLA DEFESA E DO CONTRADITÓRIO. CONHECIMENTO. INEXISTÊNCIA DOS VÍCIOS SUSCITADOS. REJEIÇÃO.

REPRESENTAÇÃO (REPR)

Secretaria de Controle Externo de Aquisições Logísticas (Selog).

Cuidam os autos de representação contra o Pregão Presencial 1/2017, promovido pela Administração do Porto de Maceió/AL (APMC) , unidade vinculada à Companhia Docas do Rio Grande do Norte (Codern) , visando à contratação de Gerenciamento Eletrônico de Documentos (GED) , a qual foi conhecida por este Tribunal por meio do Acórdão 1187/2018-TCU-Plenário, ocasião em que foi determinada a audiência dos responsáveis em razão de irregularidades no referido certame.
Na sequência, este Tribunal, por meio do Acórdão 1620/2019-TCU-Plenário, considerou revéis alguns responsáveis e rejeitou as razões de justificativa apresentadas por outros, aplicando-lhes multa. Para os embargantes, as multas individuais foram no valor de R$ 4.000,00.
Nesta etapa processual, apreciam-se embargos de declaração conjuntamente opostos por Marcelo Madeiro de Souza e Nilton Tadeu Lira Neto (peça 103) em face do Acórdão 1620/2019-TCU-Plenário.
Em suma, os embargantes alegam que não foram devidamente notificados em sede de audiência, motivo pelo qual não apresentaram suas razões de justificativas. Como consequência disto, foram considerados revéis para todos os efeitos e, em decorrência, sofreram a aplicação de multa individual. Em conclusão, asseveram que os atos processuais subsequentes às suas intimações seriam nulos, devendo ser aberto novo prazo para que apresentem suas defesas.
Embora os embargantes não tenham evidenciado vícios concernentes à omissão, contradição ou obscuridade do Acórdão 1620/2019-TCU-Plenário e à sua fundamentação, conheço dos presentes embargos, tendo em vista que alegaram questão de ordem pública, caracterizada por vício na notificação relativa às suas audiências, o que teria culminado em suas revelias e, consequentemente, em suas condenações.
No mérito, as alegações não podem ser aceitas. Ao contrário do alegado, os embargantes foram devidamente notificados, como apontado no parecer da unidade instrutora (peça 44) e em meu voto que fundamentou o acórdão ora embargado (peça 47) . 
Marcelo Madeiro de Souza foi notificado, nos termos do Ofício 367/2018-TCU-Secex-AL (peça 52) , o qual fora encaminhado para o endereço constante do Sistema CPF da Receita Federal, diga-se de passagem, o mesmo constante na atualidade, sendo recebido no dia 13/8/2018 (peça 80) . Já Nilton Tadeu Lira Neto fora notificado por meio do Ofício 371/2018-TCU-Secex-AL, (peça 56) , também encaminhado para seu endereço constante no referido sistema, o mesmo atualmente, sendo recebido no dia 12/6/2018 (peça 84) .
As duas notificações seguiram regularmente o definido no art. 3º, III, c/c o art. 4º, II, da Resolução TCU 170/2004, ou seja, ocorreram por meio de carta registrada, com aviso de recebimento, entregue comprovadamente no endereço do destinatário.
Por oportuno, os embargantes não trouxeram qualquer documento que evidenciasse que os ofícios foram encaminhados para endereços diversos aos de seus domicílios. 
Ademais, os argumentos de que não eram mais funcionários da Codern; de que aguardavam intimação para comparecer ao órgão para prestar seus esclarecimentos ou a possibilidade de apresentar suas defesas ou explicações; de que não apresentaram defesa em razão de lhes faltar oportunidade não têm o condão de reverter as suas revelias nestes autos. 
Mesmo que tenha ocorrido certa confusão, como deixam transparecer, entre o instituto da audiência do Código de Processo Civil e o da Lei Orgânica do TCU, essa hipótese também não socorre os embargantes. Observo que os ofícios de audiência deste Tribunal são autoexplicativos, apresentando, até mesmo, o anexo I - informações complementares, o qual lista orientações sobre como as respostas devem ser encaminhadas, bem como informam contatos para dirimir possíveis dúvidas. Por fim, os ofícios remetidos aos embargantes alertam, até mesmo, sobre a possibilidade de se caracterizar a revelia, nos casos de não apresentação de resposta. 
Em suma, diante da ausência dos vícios suscitados pelos embargantes, tendo em vista a regular notificação dos responsáveis, os presentes embargos devem ser rejeitados.
Ante o exposto, VOTO por que seja aprovada a minuta de acórdão que submeto à consideração deste Colegiado.
TCU, Sala das Sessões Ministro Luciano Brandão Alves de Souza, em 28 de agosto de 2019.
Ministro BRUNO DANTAS 
Relator